臺灣高等法院臺中分院刑事判決　　　　 96年度上易字第771號
上　訴　人　臺灣苗栗地方法院檢察署檢察官
被　　　告　子○○
　　　　　　甲○○
　　　　　　乙○○
　　　　　　丙○○
　　　　　　己○○
　　　　　　庚○○
　　　　　　壬○○
　　　　　　丑○○
　　　　　　寅○○
　　　　　　辛○○
上列上訴人因被告等背信案件，不服臺灣苗栗地方法院九十五年
度訴字第六四號中華民國九十六年三月六日第一審判決（聲請簡
易處刑案號：臺灣苗栗地方法院檢察署九十四年度偵字第九六號
），提起上訴，本院判決如下：
    主  文
上訴駁回。
    理  由
一、本案經本院審理結果，認原審判決被告子○○、甲○○、乙○○、丙○○、己○○、庚○○、壬○○、丑○○、寅○○
    、辛○○等人無罪，並無不當，應予維持，並引用其理由（
    如附件）。
二、本案公訴人之上訴意旨略以：證人林麗月既經被告子○○指
    派擔任理監事會議紀錄，其中之電腦打字版有蓋用常務理事
    即被告子○○之條戳章，參以帽蓆工會發文給各會員及副知
    苗栗縣政府之函文以及被告子○○與「藍天旅行社」所簽訂
    之契約書，均有明確記載「住宿費自理」、「不含住宿」、
    「住宿費用由本會會員自理」等文字，亦列席該次會議之被
    告辛○○亦供稱該次理監事會議有決議住宿費自理，則無論
    證人林麗月手寫或以電腦打字之會議紀錄，其可信性之情況
    擔保已經具備，得為本案被告犯罪之證據；而證人林麗月於
    原審法院審理時，就該次理監事會議理監事之住宿費有無討
    論或決議，既僅證稱「不確定」、「不清楚」或「忘記」等
    語，自不得遽然認定該次理監事會議，有就理監事之住宿費
    加以討論，且為該次理監事會議已有招待理監事住宿費之決
    議之認定；至於該次會議有無決議工會要招待理監事（新台
    幣）二百元之參加費用部分，與上開住宿費用之負擔無關，
    縱使依據被告辛○○之陳述，可認該次會議有決議要招待理
    監事二百元之參加費用，而此項決議未被記載於會議紀錄，
    亦無從認定住宿費用部分亦有此種情形；雖被告甲○○等各
    理監事，有於旅遊期間向被告子○○提出已同意招待住宿費
    之質疑，但該次旅遊之住宿費係於投宿時當場收取，業據證
    人即「藍天旅行社」之負責人陳登陽證述在卷，如有工會要
    招待住宿費之決議，何以其等於住宿時不為異議並自動繳納
    ？益證該次會議係決議住宿費用自理；又該次退款並未經過
    工會會員代表大會追認，依據其決議內容，亦無法為此認定
    ，原審判決認定該次退款嗣後已經獲得帽蓆工會臨時代表大
    會之默許，而未對工會財產造成損害，亦有誤會；另就被告
    辛○○部分，其既已明知上開理監事會議之決議係各理監事
    之住宿費用自理，何能任由未具理監事會議之被告等人協議
    或被告子○○一人之意見，即加以推翻上開會議決議？如可
    日後追認，何以不待日後之理監事會議推翻上開決議之後，
    再為退款？原審判決認定被告辛○○係承其餘被告等人協議
    或被告子○○之指示而為退款，且「事後亦可補行理監事會
    議決議程序加以追認」，因而認定被告辛○○未犯背信罪，
    此部分認定亦有不當等情。
三、惟查：
（一）本案係由證人戊○、癸○○於九十三年五月二十一日具狀
      向臺灣苗栗地方法院檢察署具狀告發，有上開刑事告發狀
      附卷可稽（見發查字第二四七號偵卷第二至五頁）。此後
      經警傳喚，證人戊○於警訊已有指陳：「（工會）設常務
      理事一人、理事七人、常務監事一人、監事二人」、「（
      工會理監事會議）是由常務理事、理事、常務監事、監事
      等人出席會議，過半數人到場才可以開會，到會人數過半
      贊成就可通過決議」、「（你如何知道是秘書黃惠美授意
      會計退費給丑○○等八人？）今年（即九十三年）五月份
      本會召開臨時代表大會，會中常務理事提出討論，會後與
      會人士在討論此事，我才知道的，我沒有直接參與臨時會
      議」等語（見他字第二七三號偵卷第十四至十七頁）；此
      外，證人癸○○經警傳喚，亦有指陳上情（見他字第二七
      三號偵卷第二○至二三頁）。而苗栗縣帽蓆工會於九十三
      年五月六日召開之第六屆第一次臨時代表大會，於「討論
      提案五」，即有提請與會代表討論研議上開七百五十元住
      宿費之退還是否適當，此情亦有上開臨時代表大會會議紀
      錄在卷可憑（見他字第二七三號偵卷第七七至八一頁）；
      而本案被告甲○○、乙○○、丙○○、己○○、庚○○、
      壬○○、丑○○、寅○○等人於上開案發時間，分別係當
      時苗栗縣帽蓆工會之理事、常務監事、監事，此情除有苗
      栗縣帽蓆工會該次理監事會議列席簽名名冊影本在卷可稽
      之外，並為公訴人所是認。本案被告甲○○、乙○○、丙○○、己○○、庚○○、壬○○、丑○○、寅○○等人於
      上開案發時間，既分別係當時苗栗縣帽蓆工會共計十位理
      事、常務監事、監事其中之八人，而理、監事會議除可決
      議參加上開旅遊之會員與非會員之負擔費用之事項之外，
      如認亦可決議理監事負擔費用之事項，則無論於九十二年
      九月二十三日所召開之上開理監事會議，或於旅遊結束之
      後所召開之理監事會議，縱使身為常務理事之被告子○○
      不為同意，單由本案被告甲○○、乙○○、丙○○、己○○、庚○○、壬○○、丑○○、寅○○等八人即可提案並
      為「參加旅遊之理監事免負住宿費用」之決議或追認決議
      ；則依據情理，如被告甲○○、乙○○、丙○○、己○○
      、庚○○、壬○○、丑○○、寅○○等八人明知領取退款
      係屬背信非法，其等豈會仍不為事前決議或嗣後為追認決
      議，而僅為每人七百五十元之住宿費用，即甘冒刑法背信
      罪責，而基於背信犯意予以領款，以致被訴觸犯刑法背信
      罪責。上開被告辯稱：因認領取退款已獲同意並屬合法，
      才於接獲通知之後前往領取乙節，並非無據。
（二）又依據被告辛○○及證人黃惠美於偵、審中之供述與證詞
      ，以及依據被告子○○亦有事先在現金支出傳票上面蓋章
      用印之事實，本案被告子○○否認伊有指示被告辛○○退
      款，並辯稱係由秘書黃惠美指示被告辛○○退款乙節，固
      堪認屬不實；惟本案被告子○○於警訊既已供稱：「如經
      我同意退費的話，必須在下一（次）會員代表大會提議同
      意追認後，就可退費，如不同意追認的話，就必須再繳回
      」、「（丑○○等八人領完錢後，工會）有召開（會員代
      表大會），但未獲會員代表大會同意追認」等語（見他字
      第二七三號偵卷第七○頁），且苗栗縣帽蓆工會於九十三
      年五月六日所召開之第六屆第一次臨時代表大會，亦確有
      於「討論提案五」，提請與會代表討論研議上開七百五十
      元住宿費之退還是否適當，此情亦有上開臨時代表大會會
      議紀錄在卷可據（見他字第二七三號偵卷第七七至八一頁
      ），上開會議之召開亦在本案告發人戊○、癸○○於九十
      三年五月二十一日具狀向臺灣苗栗地方法院檢察署具狀提
      出告發之前，難認被告子○○係面臨刑事追訴之後所召開
      ；則被告子○○縱有先同意退款，但其既有將此會務再於
      苗栗縣帽蓆工會上開臨時代表大會提請討論研議，如不獲
      同意追認即請上開理監事繳回退款之意，則其於表示同意
      退款之時，並無「為自己或第三人不法之利益或損害本人
      之利益」之背信罪主觀犯意，此情甚為明顯。本案既難認
      定被告子○○於上開行為時，具有「為自己或第三人不法
      之利益或損害本人之利益」之主觀犯意，自難對其論科刑
      法背信罪責。而依據本案被告辛○○及證人黃惠美於偵、
      審中之供述與證詞，上開住宿費用主要仍係因為被告子○○之指示及同意而辦理退還。被告子○○既因欠缺背信罪
      之主觀犯意而不能成立刑法背信罪，則被告辛○○經其指
      示而辦理退款，及其他被告田文里等人因接獲通知而前往
      領取退款，亦無與被告子○○共犯刑法背信罪之可能。本
      案應屬上開退款未獲同意追認應否繳回之問題，尚難認定
      本案被告等有犯刑法之背信罪。
四、綜上所述，本案原審判決認定被告子○○、甲○○、乙○○
    、丙○○、己○○、庚○○、壬○○、丑○○、寅○○、辛○○等人無罪，並無不當。公訴人以上開情詞提起上訴，依
    據上開理由，本院仍無從獲致上開被告於行為時有「為自己
    或第三人不法之利益或損害本人之利益」之主觀犯意之心證
    ，其上訴為無理由，應予駁回。又被告辛○○經本院合法傳
    喚，無正當理由而未於本院審理期日到庭，本院爰不待其陳
    述，逕行判決。
五、據上論斷，應依刑事訴訟法第三百七十三條、第三百六十八
    條、第三百七十二條，判決如主文。
本案經檢察官丁○○到庭執行職務。
中　　華　　民　　國　　96　　年　　9 　　月　　5 　　日
            刑事第三庭    審判長法　官　王  增  瑜
                                法　官　梁  堯  銘
                                法　官　廖  柏  基
上列正本證明與原本無異。
不得上訴。
                                書記官　王　麗　英
中　　華　　民　　國　　96　　年　　9 　　月　　5 　　日
